【裁判字號】    95,簡上,1116
【裁判日期】    951214
【裁判案由】    頂替等
【裁判全文】
臺灣高雄地方法院刑事判決            95年度簡上字第1116號
上  訴  人
即  被  告  丁○○
            丙○○
選任辯護人  陳魁元律師
上列上訴人因頂替等案件，不服本院高雄簡易庭中華民國95年8
月22日95年度簡字第4673號第一審簡易判決（聲請簡易判決處刑
案號：臺灣高雄地方法院檢察署95年度偵字第10197 號、第
10424 號），提起上訴，本院管轄之第二審合議庭判決如下：
    主  文
上訴駁回。
    事  實
一、丁○○於民國95年1 月16日下午2 時50分許，駕駛車號
    8M-5696 號自小客車搭載丙○○，沿高雄市○○區○○路快
    車道北往南方向行駛，途經該路83-5號前時，本應注意車前
    狀況，並隨時採取必要之安全措施，以防危險之發生，而依
    當時狀況天氣晴朗，路面乾燥無缺陷、無障礙物、視距良好
    ，且其所駕駛之車輛機械性能良好，依其智識、能力並無不
    能注意之情事，竟疏未注意車前狀況而駛進慢車道並由後撞
    及行駛於同向前方慢車道上由己○○後載林恩所騎乘之車號
    M6M-809 號輕機車而肇事，己○○、林恩當場人車倒地，林
    恩因而受有上唇1.5 公分撕裂傷、臉部0.5 ×0.5 公分及2
    ×1 公分擦傷及左手臂1 ×1 公分擦傷等傷害，而己○○則
    受有臉部0.5 公分、上唇1 公分撕裂傷、頭部、顏面外傷、
    左胸及左小腿挫傷、臉部8 ×2 公分擦傷、雙手各2 ×1 公
    分及3 ×2 公分擦傷、左膝、左小腿左腳各2 ×2 公分、10
    ×1 公分、5 ×3 公分擦傷及牙齒斷裂2 處等傷害。經警據
    報到場處理，丙○○因意圖使丁○○隱避犯罪，於同日下午
    3 時10分許在肇事現場接受交通大隊員警劉博文製作交通事
    故訪談紀錄表時，陳稱：其係於上開時地駕駛自小客車肇事
    之人等語，復於同年2 月27日下午6 時20分在高雄市小港分
    局桂陽路派出所詢問時及於95年4 月24日、同年5 月26 日
    在本署訊問時，承前開相同之犯意，偽稱其本人即為肇事者
    ，以頂替丁○○之過失傷害罪嫌，致影響司法機關犯罪偵查
    。
二、案經己○○及林恩之父甲○○訴由高雄市政府警察局小港分
    局移送臺灣高雄地方法院檢察署檢察官聲請簡易判決處刑。
    理  由
一、查被告丁○○、丙○○2 人於行為時均係現役軍人，業據其
    2 人均供認屬實，復有被告2 人之中華民國軍人身分證各1
    張附卷可憑，惟依軍事審判法第1 條第1 項前段規定：「現
    役軍人犯陸海空軍刑法或其特別法之罪，依本法之規定追訴
    審判之。」，而被告2 人所分別涉犯之刑法第164 條第2 項
    、第1 項之意圖使犯人隱避而頂替罪及同法第284 條第1 項
    前段之過失傷害罪，均非陸海空軍刑法或其特別法之罪，是
    被告2 人均應由普通法院審判，本院自有審判權。
二、又證人乙○○於警詢、偵查中所為之證述以及卷附之道路交
    通事故現場圖、道路交通事故調查表（一）（二）、診斷證
    明書等書證，雖均屬傳聞證據，惟檢察官、被告、辯護人於
    言詞辯論終結前，均未聲明異議，本院審酌該證據作成之情
    況，距離案發當時較近，且無不當之情形，認為以之作為本
    案之證據亦屬適當，爰依刑事訴訟法第159 條之5 第2 項之
    規定認上開證據均具有證據能力，合先敘明。
三、訊據被告丁○○、丙○○固坦承車號8M-5696 號自小客車確
    於前開時、地與己○○所駕駛M6M-809 號機車發生車禍之事
    實，惟矢口否認各有何過失傷害、頂替犯行，被告丁○○辯
    稱：當天臨時接獲長官指示要到高雄縣市送請帖，但由於其
    係屏東人，對高雄不熟，遂請同辦公室之高雄人丙○○一同
    前往以便認路，早上送請帖時係由其擔任駕駛沒錯，但到了
    中午，為求在1 天之內送完邀請函，其便商請由丙○○擔任
    駕駛以方便其打電話問路，嗣因其睡著了，遂不清楚後來為
    何會發生車禍，但發生車禍後，則請丙○○先將車開往路邊
    停靠，並打電話回部隊報備，因其要先下車去處理車禍事宜
    ，而當時車禍確非其所擔任駕駛云云。被告丙○○則辯稱：
    當天臨時與丁○○一同出差，由於早上送請帖時係由丁○○
    邊開車邊問路，所以到了中午用完餐後，丁○○便問其有無
    駕照，可否由其駕駛，再由丁○○在一旁打手機問路，嗣因
    精神狀況不好打瞌睡以致發生本件車禍，肇事後丁○○先叫
    其將車子停往路邊，並打電話回部隊報備後，就自行先下車
    前往處理，而其亦隨後下車前往現場查看，案發當時確由其
    駕駛，未有何頂替犯行云云。經查：
（一）車號8M-5696 號自小客車於前開時、地因未注意車前狀況
      而撞擊同向前方慢車道之己○○所騎乘M6M-809 號機車發
      生本件車禍之事實，業據被告丁○○、丙○○於審理時坦
      承不諱，核與被害人即告訴人己○○、證人乙○○證述之
      情節相符，並有道路交通事故現場圖、道路交通事故調查
      表（一）（二）等附卷可稽。而告訴人己○○、林恩確因
      本件車禍而受有如上所述傷害之事實，亦有高雄市立小港
      醫院診斷證明書2 紙在卷可按，是此部份之事實，堪可認
      定。
（二）被告丁○○、丙○○2 人雖均辯稱：事發當時該車確係由
      丙○○所駕駛而非陳建貴，本件車禍係因丙○○打瞌睡而
      肇事云云。惟被告丁○○案發當時駕車肇事後，則由駕駛
      座率先下車之事實，業據證人乙○○分別於警詢、偵查時
      證述明確，證人乙○○先於警詢時證稱：案發當時其正出
      外買飲料，剛好看見1 部自小客車撞上機車而肇事，該自
      小客車肇事後尚行駛了60公尺才停止，之後從該自小客車
      駕駛座下來了1 位身材中等微胖全身穿灰色運動服之男子
      （嗣後經指認係丁○○），而右前座亦下來1 名身材瘦高
      穿一般男性便服之男子（經查為丙○○）等語（參警卷第
      13 頁） 。復於偵查時證稱：係比較微胖之男子所駕駛，
      其雖未看見他開車，但其有看見該名微胖之男子從駕駛座
      下車等語，並當庭指認被告丁○○係當時從駕駛座下車之
      人（參95他字第2130號卷第22頁）。於本院審理時復證稱
      ：肇事後該自小客車並未停止仍一直往前移動，其遂一邊
      救護傷者一邊記下該車之車號，嗣該車停止後，從駕駛座
      先下來1 名微胖穿灰色衣服之男子，該名微胖之男子先往
      副駕駛座之方向移動後，2 人再一同走向事故現場等語（
      參本院卷95年11月30日審判筆錄）。是本件證人乙○○之
      證述，核與被告丁○○供稱：其當日係穿灰色運動服等語
      ，及被告丙○○供稱：其當日穿一般男性便服等語相符。
      再參以證人乙○○與被告2 人素昧平生，應無甘冒偽證之
      風險而誣指丁○○為駕車肇事者之可能，是其證述應屬可
      信。從而，被告2 人辯稱：當天係由丙○○駕車云云，顯
      係事後卸責之詞，不足採信。至被告之辯護人為被告辯稱
      ：證人之證詞距案發當時已隔數日，且當時證人在忙著搶
      救傷者，應不可能分出係何人所駕駛，是其證詞顯有誇大
      或渲染之情形云云。然證人乙○○已於本院審理時證稱：
      案發當時其全程連貫都有看見整件事情的經過，且被告2
      人走到案發現場時，其在公司門口有看被告2 人一眼，其
      當時可以確定從駕駛座下車的是被告2 人中比較微胖（即
      丁○○）的那位等語（參本院卷95年11月30日審判筆錄）
      ，是證人乙○○既已對於如何看出何人從駕駛座下車已有
      證述，故辯護人僅以證人當時在忙著搶救傷者，應不可能
      分出係何人所駕駛云云，尚難作為有利被告2 人之依據。
（三）再者，被告2 人雖自願互為證人而證述當日開車者確係丙○○云云。惟本件被告2 人間就其所犯上述罪嫌，互有利
      害關係，是其2 人之證述是否可信，尚有可疑，且其證述
      亦無其他佐證足資證明有何可信之情事。況該車既登記在
      丁○○之母名下，且平日均由丁○○所駕駛，故其對車況
      之掌握理應較丙○○為熟悉，丁○○當不至將車假手於他
      人駕駛之理。復參諸經本院隔離被告二人案發前之駕車狀
      況，被告丁○○則供稱：為求1 天內送完邀請函，便商請
      由丙○○擔任駕駛以方便其打電話問路，嗣因其睡著了云
      云，遂不知為何會發生車禍云云。另被告丙○○則供稱：
      中午用完餐後，丁○○便問其有無駕照，可否由其駕駛，
      再由丁○○在一旁打手機問路，嗣因其精神狀況不好打瞌
      睡以致發生本件車禍云云（參本院卷95年11月30日審理筆
      錄），是當時果真由丙○○駕車，丁○○則在副駕駛座打
      電話，則丁○○何有可能在車上睡著之理？另丙○○雖供
      稱：丁○○當時在旁打電話云云。惟丁○○既在旁打電話
      ，則丙○○何有可能駕駛時猶在打瞌睡之可能，故於案發
      之際究係何人精神不濟而肇事，被告2 人先後之供述已有
      矛盾，亦與事理有違，均無足採信。
（四）另被告2 人聲請將其2 人送測謊鑑定。惟按測謊之鑑驗，
      係就受測人對相關事項之詢答，對應其神經、呼吸、心跳
      等反應而判斷，其鑑驗結果有時亦因受測人之生理、心理
      因素而受影響，該鑑驗結果固可為審判之參考，但非為判
      斷之唯一及絕對之依據，鑑驗結果是否可採，應由法院斟
      酌取捨（最高法院82年台上字第35號、85年度台上字第
      5791號判決意旨參照）。而被告於測謊鑑定時因是否須負
      擔刑責及切身清白之關注，其心理上之壓力實不免影響其
      呼吸、血壓等反應，是測謊鑑定之證明力是否均屬可採，
      已不無疑義。本院審酌本件事證已臻明確，爰不另將被告
      2 人送測謊鑑定，附此敘明。
（五）綜上所述，事發當日駕駛8M-5696 號自小客車過失肇事者
      為被告丁○○，應屬無疑。被告2 人均辯稱被告丙○○方
      為事發時8M-5696 號自小客車之駕駛人云云，均無可取。
      本件事證明確，被告丁○○、丙○○各犯過失傷害罪及頂
      替罪之犯行，均堪以認定。
四、查被告2 人行為後，如附表所示之相關法律均業經變更，並
    俱於95年7 月1 日施行，玆經整體比較結果，裁判時法並未
    較為有利，從而依刑法第2 條第1 項規定，自應適用各該行
    為時法，亦即修正前刑法。核被告丁○○、丙○○2 人所為
    ，係分別觸犯修正前刑法第284 條第1 項之過失傷害罪及同
    法第164 條第2 項之頂替罪。被告丁○○以一個過失駕駛行
    為，同時導致告訴人己○○及林恩受傷，為同種想像競合犯
    ，應從一重處斷（新法但書係科刑之限制，為法理之明文化
    ，非屬法律之變更，無比較適用之問題）。本件原審以被告
    2 人事證明確，且被告丁○○因一己過失駕駛行為致己○○
    母子2 人受傷，而受有身體及精神上之痛苦，且犯後迄今均
    未與告訴人2 人和解以賠償損失，另被告丙○○任意頂替他
    人犯罪，造成司法偵查機關偵辦犯罪之困擾，且浪費司法資
    源，所為非是，被告2 人犯後又均飾詞卸責，難認有悔意，
    及其犯罪手段、告訴人2 人之傷勢與其他一切情狀，分別量
    處被告丁○○有期徒刑4 月，被告丙○○有期徒刑6 月，均
    得以銀元300 元即新臺幣900 元折算1 日，其認事用法，核
    無不合，量刑亦屬允當，被告執前詞提起上訴，顯無理由，
    自應駁回。至被告丙○○雖於事後就其過失傷害部分與告訴
    人己○○、林恩達成和解，有和解書1 份在卷足憑，且告訴
    人己○○當庭並表示不再追究。惟查本件認定之肇事駕駛係
    被告丁○○一節，已如前述，是被告丙○○事後雖與告訴人
    和解，然此部分和解與被告丁○○所犯之過失傷害罪及被告
    丙○○所犯之頂替罪無關，爰不另予審酌，附此敘明。
據上論斷，應依刑事訴訟法第455 條之1 第1 項、第3 項、第
368 條，判決如主文。
本案經檢察官戊○○到庭執行職務。
中    華    民    國    95    年    12    月    14    日
                   刑事第八庭審判長  法  官  李政庭
                                     法  官  賴文姍
                                     法  官  王俊彥
本判決不得上訴。
以上正本證明與原本無異。
中    華    民    國    95    年    12    月    14    日
                                     書記官  鄭永媚
┌───────────────────────────────────────────────┐
│附表：                                                                                        │
├──────┬─────────────┬─────────────┬───────┬────┤
│相關變更條文│行為時法（下稱舊法）之內容│裁判時法（下稱新法）之內容│比  較  理  由│備    註│
├──────┼─────────────┼─────────────┼───────┼────┤
│【罰金刑貨幣│依法律應處罰金、罰鍰者，就│中華民國94年1 月7 日刑法修│刑法之貨幣單位│經按現行│
│單位之變更】│其原定數額得提高為2 倍至10│正施行後，刑法分則編所定罰│由「元（指銀元│法規所定│
│罰金罰鍰提高│倍（刑法乃係定明10倍）。第│金之貨幣單位為新臺幣。94年│）」變更為「新│貨幣單位│
│標準條例第1 │1 條所定得提高倍數之規定，│1月7日刑法修正時，刑法分則│臺幣」，且刑法│折算新臺│
│條前段、第5 │於本條例修正後制定之法律，│編未修正之條文定有罰金者，│分則之罰金數額│幣條例第│
│條→刑法施行│不適用之；本條例修正前公布│自94年1 月7 日刑法修正施行│，亦視該分則先│2 條之規│
│法第1 之1 條│之法律，於本條例修正後修正│後，就其所定數額提高為30倍│前曾修正與否，│定折算後│
│第1 項、第2 │其罰金罰鍰數額或法律經全部│。但72年6 月26日至94年1 月│而分別提高3 或│等值，是│
│項          │修正而其罰金罰鍰數額未予變│7 日新增或修正之條文，就其│30倍。        │以新法並│
│            │更者，亦同。              │所定數額提高為3 倍。      │              │未較有利│
├──────┼─────────────┼─────────────┼───────┼────┤
│【罰金刑下限│罰金：（銀元）1 元以上。  │罰金：新臺幣1000元以上，以│罰金刑之下限，│舊法有利│
│之變更】    │                          │百元計算。                │由銀元10元（亦│        │
│刑法第33條第│                          │                          │經提高）即新臺│        │
│5 款        │                          │                          │幣30元，提高為│        │
│            │                          │                          │新臺幣1000元。│        │
├──────┼─────────────┼─────────────┼───────┼────┤
│【易科罰金折│犯最重本刑為5 年以下有期徒│犯最重本刑為5 年以下有期徒│易科罰金折算標│舊法有利│
│算標準變更】│刑以下之刑之罪，而受6 個月│刑以下之刑之罪，而受6 個月│準由銀元300 元│        │
│修正前刑法第│以下有期徒刑或拘役之宣告…│以下有期徒刑或拘役之宣告者│即新臺幣900 元│        │
│41條第1 項前│得以（銀元，下同）1 元以上│，得以新臺幣1000元、2000元│，提高為以新臺│        │
│段、修正前罰│3 元以下折算1 日，易科罰金│或3000元折算1 日，易科罰金│幣1000元、2000│        │
│金罰鍰提高標│。依刑法第41條易科罰金…就│。                        │元或3000元折算│        │
│準條例第2 條│其原定數額提高為100 倍折算│                          │1 日。        │        │
│→現行刑法第│1 日；法律所定罰金數額未依│                          │              │        │
│41條第1 項前│本條例提高倍數，或其處罰法│                          │              │        │
│段          │條無罰金刑之規定者，亦同。│                          │              │        │
├──────┼─────────────┴─────────────┴───────┴────┤
│整體比較結果│舊法罰金刑之下限及易科罰金之折算標準均較低，顯較有利。                          │
└──────┴────────────────────────────────────────┘
附錄本判決論罪法條：
修正前刑法第164條、第284條
中華民國刑法第164條
（藏匿人犯或使之隱避、頂替罪）
藏匿犯人或依法逮捕拘禁之脫逃人或使之隱避者，處2 年以下有
期徒刑、拘役或5 百元以下罰金。
意圖犯前項之罪而頂替者，亦同。
中華民國刑法第284條
（過失傷害罪）
因過失傷害人者，處6 月以下有期徒刑、拘役或5 百元以下罰金
，致重傷者，處1 年以下有期徒刑、拘役或5 百元以下罰金。
從事業務之人，因業務上之過失傷害人者，處1 年以下有期徒刑
、拘役或1 千元以下罰金，致重傷者，處3 年以下有期徒刑、拘
役或2 千元以下罰金。


司法院資訊處製作；財團法人民間司法改革基金會備份。
